【裁判字號】    99,重上更(四),17
【裁判日期】    990810
【裁判案由】    塗銷土地所有權移轉登記
【裁判全文】
臺灣高等法院臺中分院民事判決      99年度重上更(四)字第17號
上  訴  人  丙○○
訴訟代理人  張益隆律師
複 代 理人  甲○○
上  訴  人  乙○○
訴訟代理人  楊榮富律師
複 代 理人  蔣志明律師
上列當事人間請求塗銷土地所有權移轉登記事件，兩造對於中華
民國95年2月22日臺灣彰化地方法院95年度重訴字第5號第一審判
決各自提起上訴，經最高法院第四次發回更審，本院於民國99年
7月27日言詞辯論終結，判決如下：
    主  文
兩造上訴均駁回。
第二審及發回前第三審訴訟費用由兩造各自負擔。
    事實及理由
一、上訴人丙○○（下稱丙○○）主張：兩造之父林見生前將其
    陸續買受坐落彰化縣伸港鄉○○段（下同） 1241之144地號
    、1241之145地號、1241之229地號及 1241之230地號等四筆
    土地（下稱系爭土地），登記為伊所有。詎上訴人乙○○（
    下稱乙○○）竟於民國（下同） 79年3月間，與訴外人黃東
    家共同偽造伊署名及盜蓋伊放置於訴外人東伸紡織股份有限
    公司之印鑑，申領印鑑證明後，持偽造之土地贈與所有權移
    轉契約書等文件，於 79年8月24日將系爭土地所有權移轉登
    記在乙○○名下。而兩造就系爭土地既無贈與之意思合致，
    且其亦無移轉所有權之物權行為，則該等土地仍屬伊所有。
    伊自得依民法第 767條之規定，請求乙○○塗銷系爭土地所
    有權移轉登記，回復登記為伊所有等情，爰求為命乙○○將
    系爭土地所有權移轉登記塗銷之判決。
二、乙○○則以：伊並無偽造文書情事，自不受刑事確定判決之
    拘束。縱認伊依法律行為取得系爭土地所有權有瑕疵，於該
    取得行為確定無效前，丙○○亦不得以所有人自居，行使民
    法第 767條之權利。況兩造及訴外人林萬來等兄弟三人為止
    息家產分配紛爭，已於 82年2月25日簽立兄弟分配家產合約
    書（下稱合約書），約定1241之145地號及1241之229地號等
    二筆土地（下稱1241之145地號等二筆土地）由其取得，124
    1之144地號及1241之230地號等二筆土地（下稱1241之144地
    號等二筆土地）則歸丙○○取得，如有名實不符之情形，各
    方應提供相關文件以便辦理名義變更登記，依民法第 737條
    之規定，丙○○就系爭土地縱有物上請求權，亦因嗣後成立
    和解而告消滅。是丙○○非但不得請求塗銷系爭土地所有權
    移轉登記，且就其分得之 1241之144地號等二筆土地，亦僅
    得依合約書之約定為請求等語，資為抗辯。
三、丙○○主張乙○○與訴外人黃東家共同偽造以贈與為原因，
    於 79年8月24日將兩造之父林見生前所買登記在丙○○名下
    之系爭土地所有權移轉登記予乙○○，並經刑事法院判處有
    罪確定之事實，有土地登記簿謄本、合約書及刑事判決可證
    （見原審卷 7至21頁、本院更(一)卷81至88頁），且兩造之弟
    林萬來於刑事審理中證稱系爭土地為林見生前所買登記在丙
    ○○名下等語明確，而丙○○自刑事法院至本件審理，均陳
    稱其並未同意以贈與之原因，將系爭土地移轉登記予乙○○
    名下等情，堪認上開事實為真實。又乙○○既未得丙○○之
    同意，偽造以贈與為原因，將系爭土地登記在自己名下，可
    見丙○○自始即無贈與該等土地及移轉所有權登記予乙○○
    之意思及物權行為，應認在後述之兩造及訴外人林萬來等兄
    弟三人，於 82年2月25日簽立合約書之前，系爭土地仍屬丙
    ○○所有。
四、查，兩造及訴外人林萬來等兄弟三人，於 82年2月25日簽立
    合約書，約定1241之145地號等二筆土地由乙○○取得，124
    1之144地號等二筆土地則歸丙○○取得等情，為兩造所不爭
    執，且有合約書在卷可稽（見原審卷43至44頁），自堪信為
    真實。該合約書於第二項載明「分配後各筆土地產權情形不
    符者，須調整所有權人名義時，各方應提出所需證件供代書
    辦理名義變更登記，其一切稅費由各取得者自行負擔」等詞
    。而簽立合約書時，系爭土地已於 79年8月24日以贈與為原
    因登記在乙○○名下，為丙○○所知悉，此由丙○○於82年
    2月 15日以存證信函通知乙○○將系爭土地移轉登記予其本
    人（見原審卷37至38頁），即可明瞭。依該合約書第二項約
    定，應可認分配後各筆土地產權情形相符，即無須調整所有
    權人名義，而約定 1241之145地號等二筆土地由乙○○取得
    ，其當時登記狀態即為乙○○所有，自無須調整所有權人名
    義，即 1241之145地號等二筆土地所有權人即為乙○○。至
    約定 1241之144地號等二筆土地由丙○○取得，其當時登記
    狀態為乙○○所有，仍須調整所有權，即仍須回復為原真正
    所有權人丙○○所有。
五、上開合約書之法律性質為何？兩造各執一詞。丙○○主張，
    其性質並非承認系爭四筆土地為林見之遺產，該合約書並無
    分割遺產協議之性質。又該合約書內容不僅涉及兩造以外之
    第三人林萬來、黃春菊，亦涉及系爭土地以外之銀行貸款債
    務之承擔，及其他土地所有權之交換，依其內容並非屬於解
    決因偽造文書移轉系爭土地所有權登記之和解方案等語。乙
    ○○則主張，系爭四筆土地不是林見之遺產，惟依該合約書
    第一項、第二項約定，並參酌分配家產合約書簽立之時點，
    係在乙○○偽造贈與為原因為所有權移轉登記犯罪之「後」
    ，自係以系爭四筆土地當時登記之狀態為準。再衡諸丙○○
    於歷審書狀均陳稱：「於上訴人（按指乙○○）侵權行為後
    ，基於親情勸說而重新分配」（見本院94年度重上字第67號
    判決，原審卷第24頁）等情，就丙○○與乙○○之部分而言
    ，自有和解契約之性質等語。本院查：依該合約書第一項：
    「分配方法由乙○○取得 0000-000、0000-000地號2筆，丙
    ○○取得0000-000、0000-000、0000-000、0000-000、1170
    -2地號土地等5筆，林萬來取得0000-000、0000-000地號等2
    筆，各無異議。」、第二項：「分配後各筆土地產權情形不
    符者，須調整所有權人名義時，各方應提出所需證件供代書
    辦理名義變更登記，其一切稅費由各取得者自行負擔」所載
    ，系爭四筆土地中之0000-000、0000-000地號土地係分配與
    乙○○，且因已登記在乙○○名下，自無第二項所謂分配後
    各筆土地產權情形不符而須調整所有權人名義之情事，參酌
    分配家產合約書簽立之時點，係在乙○○偽造贈與為原因為
    所有權移轉登記犯罪之「後」，自係以系爭四筆土地當時登
    記之狀態為準。再衡諸丙○○於歷審書狀均陳稱：「於上訴
    人（按指乙○○）侵權行為後，基於親情勸說而重新分配」
    （見本法院94年度重上字第67號判決，原審卷第24頁）等情
    。就丙○○與乙○○之部分而言，自有和解契約之性質。雖
    丙○○以合約書其約定內容除為了解決系爭四筆土地移轉所
    有權之塗銷登記之外，尚包括兩造及訴外人林萬來均持有股
    份之家族企業「東伸紡織股份有限公司」積欠銀行之貸款債
    務應如何分擔，以及丙○○所有系爭土地因對外聯絡之道路
    交通不便，乃以第0000-000、0000-000地號二筆土地與乙○
    ○以其配偶黃春菊名下所有伸港鄉○○段第1170-2之地號土
    地互為交換，另就上開家族公司先前以丙○○名下0000-000
    、0000-000二筆土地向銀行抵押貸款之債務，由林萬來承擔
    貸款債務，並分得該二筆土地所有權。是該合約書內容不僅
    涉及兩造以外之第三人林萬來、黃春菊，亦涉及系爭土地以
    外之銀行貸款債務之承擔，及其他土地所有權之交換，依其
    內容並非屬於解決因偽造文書移轉系爭土地所有權登記之和
    解方案等語。然查，和解係當事人約定，互相讓步，以終止
    爭執或防止發生紛爭之契約。和解之範圍，應以當事人相互
    間欲求解決之爭點為限，至於其他爭點，或尚未發生爭執之
    法律關係，與和解事件有關，如當事人有欲求一併解決之意
    思，而互相讓步，列入和解條件，應認為已成立和解。本件
    兩造原欲解決系爭四筆土地移轉所有權之塗銷登記問題，然
    於和解磋商中，就其他爭點亦欲一併解決，將之列和解條件
    ，依據上述說明，仍不影響系爭四筆土地已成立和解之效力
    ，丙○○主張合約書並無和解效力，並不足採。再者，兩造
    均不否認系爭四筆土地非林見之遺產，既非遺產，則「兄弟
    分配家產合約書」雖有「分配家產」之字樣，然並非「分割
    遺產」，應可認定。
六、上開合約書有和解之效力，已如前述，兩造自應受合約書之
    拘束。惟丙○○主張伊已經以存證信函分別催告乙○○、林
    萬來限期履行合約，因逾期未履行，再以相同方式為解除合
    約之意思表示，該合約業經合法解除云云。然為乙○○所否
    認，抗辯稱：林萬來已於83年12月23日自原住彰化縣伸港鄉
    海尾村 124號，遷至台中市西屯區協和里協和北巷17號，詎
    丙○○於12年後之95年5月26日催告履約，及95年6月21日向
    乙○○、林萬來表示解約，均仍將林萬來之住址記載為「彰
    化縣伸港鄉海尾村 124號」，尤有甚者，前後兩次寄與林萬
    來之存證信函均由丙○○代收，按「兄弟分配家產合約書」
    有不可分性，此催告履約及解除契約之意思表示均未合法對
    林萬來為之，依法自不生解約之效力等語。查：「兄弟分配
    家產合約書」有不可分性，此催告履約及解除契約之意意思
    表示均應對契約當事人乙○○、林萬來為之，始生解除契約
    之效力。惟林萬來已於83年12月23日自原住彰化縣伸港鄉海
    尾村 124號，遷至台中市西屯區協和里協和北巷17號，（見
    更一審卷第72頁全戶戶籍資料查詢結果）詎丙○○於12年後
    之 95年5月26日以台中法院郵局第8759號存證信函向乙○○
    、林萬來催告履約，及95年6月21日以台中法院郵局第09088
    號存證信函向乙○○、林萬來表示解約，均仍將林萬來之住
    址記載為「彰化縣伸港鄉海尾村 124號」，（見上訴審卷第
    75頁至第79頁）尤有甚者，前後兩次寄與林萬來之存證信函
    均由丙○○代收，此有掛號郵件收件回執在卷可考。（見上
    訴審卷第78頁及第80頁）丙○○辯稱在寄發存證信函之前，
    有口頭告知林萬來，將採取解除合約之作法，林萬來因恐掛
    號郵件寄至台中市住所時，無人在家收受，遂要求改寄至丙
    ○○住所，由丙○○代收後，再轉交予林萬來云云，既未舉
    證以實其說，自不足取。按「兄弟分配家產合約書」既關係
    兄弟三人家產之處理，即有不可分性，此催告履約及解除契
    約之意思表示均未合法對林萬來為之，依法自不生解約之效
    力。丙○○辯稱契約既屬可分，縱認對林萬來之解除未合法
    送達林萬來而不生解約效力，既均已合法送達乙○○而生解
    約效力，當不因對林萬來有否生解約效力而受影響云云，並
    無足取。丙○○之解除契約既不發生效力，則其解約時系爭
    土地因欠繳國稅，禁止處分尚存在，於國稅機關塗銷禁止處
    分登記前，依法不能將所有權移轉登記塗銷，是否因可歸責
    於乙○○之事由，即無再予審究之必要。
七、按稱和解者，謂當事人約定，互相讓步，以終止爭執或防止
    爭執發生之契約；而和解有使當事人所拋棄之權利消滅，及
    使當事人取得和解契約所訂明權利之效力，民法第 736條、
    第 737條定有明文。次按，和解契約合法成立，兩造當事人
    即均應受該契約之拘束，縱使一造因而受不利益之結果，亦
    不得事後翻異，更就和解前之法律關係再行主張。據上分析
    ，依據合約書，乙○○偽造以贈與為原因，將 1241之144地
    號等二筆土地登記在其名下，應辦理名義變更登記，且由合
    約書之內容，亦看不出丙○○有拋棄 1241之144地號等二筆
    土地之物上請求權之意思，則林金城原本之物上請求權並無
    消滅之問題。林金城自得就物上請求權及基於合約書之債權
    請求權擇一行使，是，丙○○得依民法第 767條之規定，請
    求乙○○塗銷所有權移轉登記，以回復其所有。而丙○○對
    於乙○○偽造以贈與為原因，將 1241之145地號等二筆土地
    登記在其名下，應受和解契約合約書之拘束，乙○○即已取
    得1241之145地號等二筆土地所有權，則丙○○依民法第767
    條之規定，請求乙○○塗銷 1241之145地號等二筆土地所有
    權移轉登記，即屬無據。從而，丙○○本於民法第 767條之
    物上請求權法律關係，請求乙○○塗銷 1241之144地號等二
    筆土地所有權移轉登記，於法有據，應予准許；至於請求乙
    ○○將 1241之145地號等二筆土地所有權移轉登記塗銷部分
    ，則屬無據，不應准許。原審就上開應予准許部分為丙○○
    勝訴判決，就上開不應准許部分，為丙○○敗訴判決，並無
    不合。兩造上訴意旨各自指摘原判決不當，求予廢棄改判，
    均無理由，應予駁回；
八、本件事證已臻明確，兩造其餘攻擊防禦方法及舉證，核與本
    件判決結果不生影響，無庸逐一論列，併此敘明。
九、據上論結：本件兩造之上訴，均無理由，依民事訴訟法第44
    9條第1項、第78條，判決如主文。
中    華    民    國    99    年    8     月    10    日
                民事第三庭    審判長法  官  陳照德
                                    法  官  朱  樑
                                    法  官  曾謀貴
以上正本係照原本作成。
如對本判決上訴，須於收受判決送達後20日內向本院提出上訴書
狀，其未表明上訴理由者，應於提出上訴後20日內向本院提出上
訴理由書（須按他造人數附具繕本）。
上訴時應提出委任律師為訴訟代理人之委任狀。具有民事訴訟法
第466條之1第1項但書或第2項之情形為訴訟代理人者，另應附具
律師及格證書及釋明委任人與受任人有該條項所定關係之釋明文
書影本。如委任律師提起上訴者，應一併繳納上訴審裁判費。
                                    書記官  王麗珍
中    華    民    國    99    年    8     月    10    日
                                                      Ｓ

司法院資訊處製作；財團法人民間司法改革基金會備份。
